ACORDAO-COMPLETO-2580038

ACÓRDÃO 709/2023 ATA 14/2023 - PLENÁRIO

VISTOS, relatados e discutidos os embargos de declaração opostos pelas empresas Mercúrio Transportes Comércio e Representações Ltda. e Oderdenge Transportes Comércio e Representação Ltda. ao Acórdão 11/2023-TCU-Plenário, que negou provimento a pedido de reexame em face de deliberação que as declarou inidôneas para participarem de licitações na administração pública federal e nas esferas estadual e municipal promovidas com recursos federais.
ACORDAM os Ministros do Tribunal de Contas da União, reunidos em sessão do Plenário, ante as razões expostas pelo relator e com fundamento nos arts. 32, inciso II, e 34 da Lei 8.443/1992, em:
9.1. conhecer dos embargos de declaração para, no mérito, acolhê-los tão somente para esclarecer que não houve imputação de multa pecuniária às embargantes por meio do Acórdão 917/2022-TCU-Plenário; e 
9.2. comunicar esta deliberação às embargantes e aos demais órgãos notificados do Acórdão 11/2023-TCU-Plenário.

Embargos de declaração opostos contra deliberação que declarou a inidoneidade de empresas para participarem de licitações na administração pública federal e nas esferas estadual e municipal promovidas com recursos federais.

23º Batalhão de Infantaria

3. Recorrentes: Mercúrio Transportes Comércio e Representações Ltda. (39.616.434/0001-56) e Oderdenge Transportes Comércio e Representação Ltda. (28.762.536/0001-63)

13.1. Ministros presentes: Bruno Dantas (Presidente), Walton Alencar Rodrigues, Benjamin Zymler, Jorge Oliveira (Relator), Antonio Anastasia e Jhonatan de Jesus.
13.2. Ministros-Substitutos presentes: Augusto Sherman Cavalcanti e Marcos Bemquerer Costa.

JORGE OLIVEIRA

Ministro Jorge Oliveira

Trata-se de embargos de declaração apresentados pelas empresas Mercúrio Transportes Comércio e Representações Ltda. e Oderdenge Transportes Comércio e Representação Ltda. contra o Acórdão 11/2023-TCU-Plenário, que conteve o seguinte teor (peça 140) :
"VISTOS, relatados e discutidos estes autos de representação em que se analisa pedido de reexame interposto por Oderdenge Transportes, Comércio e Representação Ltda. e Mercúrio Transportes, Comércio e Representações Ltda. contra o Acórdão 917/2022-TCU-Plenário, por meio do qual as empresas ora recorrentes foram declaradas inidôneas para participarem de licitações na Administração Pública Federal, bem como em certames promovidos nas esferas estadual e municipal cujos objetos sejam custeados com recursos federais, pelo prazo de 3 anos, em decorrência de fraude à licitação. 
ACORDAM os Ministros do Tribunal de Contas da União, reunidos em Sessão do Plenário, ante as razões expostas pelo Relator, e com fundamento nos arts. 32, inciso I, 33 e 48 da Lei 8.443/1992, em: 
9.1. conhecer do pedido de reexame interposto por Oderdenge Transportes, Comércio e Representação Ltda. e Mercúrio Transportes, Comércio e Representações Ltda. para, no mérito, negar-lhe provimento; 
9.2. encaminhar cópia desta decisão aos recorrentes, com a informação de que o inteiro teor deste acórdão e do relatório e do voto que o fundamentam está disponível no endereço eletrônico www.tcu.gov.br/acordaos."
2.	As embargantes alegaram, em suma, a existência de contradição por trecho da instrução à peça 142, transcrito no relatório da decisão recorrido, fazer referência a pedido de redução de multa pecuniária quando essa penalidade não foi objeto do Acórdão 917/2022-TCU-Plenário, nem foi mencionada no anterior pedido de reexame (peça 152) .
	É o relatório.

Priscila Boechat Tavares Pereira Souza (OAB/SC 27.101), representando as embargantes

Não atuou

EMBARGOS DE DECLARAÇÃO CONTRA ACÓRDÃO QUE NEGOU PROVIMENTO A PEDIDO DE REEXAME EM FACE DE DELIBERAÇÃO QUE DECLAROU A INIDONEIDADE DE EMPRESAS PARA PARTICIPAREM DE LICITAÇÕES NA ADMINISTRAÇÃO PÚBLICA FEDERAL E NAS ESFERAS ESTADUAL E MUNICIPAL PROMOVIDAS COM RECURSOS FEDERAIS. EXISTÊNCIA DA ALEGADA CONTRADIÇÃO. CONHECIMENTO E PROVIMENTO DO RECURSO PARA ESCLARECER O PONTO, SEM ALTERAÇÃO DO MÉRITO DA DECISÃO PROFERIDA.

REPRESENTAÇÃO (REPR)

não atuou

Atendidos os requisitos de admissibilidade, os embargos de declaração opostos pelas empresas Mercúrio Transportes, Comércio e Representações Ltda. e Oderdenge Transportes, Comércio e Representação Ltda. ao Acórdão 11/2023-TCU-Plenário podem ser conhecidos.
2.	Quanto ao mérito, destaco que este recurso foi manejado apenas com o objetivo de esclarecer a inexistência de condenação em multa pecuniária no Acórdão 917/2022-TCU-Plenário (relator: Ministro Benjamim Zymler) , ante o contido nos subitens 15.1 a 15.4 da instrução à peça 137, transcrita no relatório do Acórdão 11/2023-TCU-Plenário, nos seguintes termos:
"15. Do descabimento de redução do valor pecuniário da multa aplicada 
15.1. À peça 117, p. 9, as recorrentes alegam que na hipótese de não acolhimento das alegações anteriormente analisadas caberia aplicar sanção menos gravosa ante o seu 'histórico idôneo e impecável', considerando que 'jamais causaram qualquer prejuízo aos cofres públicos'. 
	Análise 
15.2. A alegação não merece lograr êxito. 
15.3. Como assinalado na análise desenvolvida no item 13 desta instrução, entende-se que as recorrentes malograram apresentar prova contrária à indiciária produzida nos autos de prática de ato ilícito com vistas a frustrar os objetivos de licitação, conduta adjetivável de grave porque, por força do art. 88, inciso II, da Lei 8.666/1993, suscetível da suspensão e da declaração de inidoneidade previstas, respectivamente, nos incisos III e IV do art. 87 do mesmo diploma legal. 
15.4. A gravidade da conduta faz descabida a pleiteada redução do valor pecuniário da multa aplicada ainda que se admita apenas para argumentar a alegada inexistência de prévias condutas reprováveis das recorrentes ¿ causadoras ou não de prejuízo ao erário ¿ em licitações ou contratações administrativas."
3.	Reconheço a existência dessa contradição, uma vez que, embora a instrução tenha concluído pelo descabimento de redução do valor pecuniário de multa imputada, a deliberação original cuidou, na verdade, de declarar a inidoneidade das ora embargantes para, pelo prazo de 3 (três) anos, participarem de licitações na administração pública federal, bem como em certames promovidos na esfera estadual e municipal cujos objetos sejam custeados com recursos federais repassados por força de convênios ou instrumentos congêneres.
4.	Essa constatação conduz ao provimento dos embargos de declaração, sem que esse desfecho resulte, entretanto, em qualquer alteração no acórdão embargado, que negou provimento ao pedido de reexame das referidas empresas. Como se nota, o ponto central da análise acolhida na deliberação refere-se à prática de atos suscetíveis da declaração de inidoneidade (subitem 15.3 da instrução) .
	Ante o exposto, VOTO no sentido de que o Tribunal adote a minuta de acórdão que ora submeto à deliberação deste Colegiado.
TCU, Sala das Sessões, em 12 de abril de 2023.
JORGE OLIVEIRA 
Relator